臺灣臺南地方法院民事判決　　　　　　　95年度訴字第1655號
原　　　告　弘大易有限公司
法定代理人　甲○○
訴訟代理人　王炯棻律師
　　　　　　黃永隆律師
被　　　告　台南縣南化鄉公所
法定代理人　丙○○
訴訟代理人　丁○○
　　　　　　乙○○
上列當事人間請求清償債務事件，經本院於民國96年1月3日言詞
辯論終結，判決如下：
    主  文
被告應給付原告新臺幣柒拾肆萬參仟壹佰肆拾肆元。
訴訟費用由被告負擔。
    事實及理由
壹、程序部分：
    按訴狀送達後，原告不得將原訴變更或追加他訴。但擴張或
    減縮應受判決事項之聲明者，不在此限，民事訴訟法第255
    條第1項第3款定有明文。本件原告原起訴請求被告應給付原
    告新臺幣（下同）800,000元，及自起訴狀繕本送達被告翌
    日起至清償日止，按週年利率百分之5計算之利息，嗣於96
    年1月3日言詞辯論時減縮訴之聲明為請求743,144元，核無
    變更訴訟標的，僅減縮應受判決事項之聲明，於法並無不合
    ，應予准許，合先敘明。
貳、實體部分：
一、原告主張：訴外人菘鋒營造有限公司（下稱「菘鋒公司」）
    因積欠原告鋼筋貨款，於民國95年5月8日將其承包被告之「
    金馬寮等農路改善工程」及「小崙村北庄擋土牆及湘仔埔鏡
    面水庫旁、西埔村鹽園農路工程等二件」（以下簡稱系爭工
    程）之工程款債權於80萬元範圍內讓與原告，雙方並簽立債
    權轉讓同意書，原告於受讓系爭工程款債權後業於95年5 月
    24日以存證信函將債權讓與事實通知被告並請求被告給付，
    被告已於95年6月5日收受送達，惟竟拒絕給付，爰依債權讓
    與之法律關係提起本訴，聲明求為判決：被告應給付原告
    743,144元。
二、被告則以：公部門之工程採購契約規定，係由行政院公共工
    程委員會依據「契約採購要項」，擬訂採購契約範本轉各縣
    市政府參酌並得依執行經驗或事實必要增刪修正採用。被告
    與菘鋒公司訂立之工程契約，即係依臺南縣政府核轉下之工
    程採購契約範本訂立。為求工程如期完工驗收及後續保固維
    護，於工程契約書第20條第6項，訂有不得將契約或債權之
    部分或全部轉讓予他人之約款，被告並於95年6月20日函復
    原告有此約款之事實函覆原告。原告與菘鋒公司協商簽立債
    權轉讓同意書時，本即互負告知責任及檢視契約內容得否轉
    讓之規定，不得以其係善意第三人，謂上開契約條款不得與
    之對抗等語資為抗辯，並聲明：駁回原告之訴。
三、兩造不爭執之事實：
（一）被告與菘鋒公司分別於94年12月16日及95年1月16日就系
      爭2項工程簽立工程採購契約書，該2項工程分別於95年2
      月15日、同年3月15日完工，嗣於95年4月13日、95年8月
      4日經被告驗收完畢，結算被告應付之工程款分別為
      510,771元、232,373元，共計743,144元，依上開工程採
      購契約規定被告本應於契約結算後一次給付予菘鋒公司。
      惟因菘鋒公司積欠稅捐，經法務部行政執行署台南行政執
      行處（以下簡稱台南行政執行處）先後於95年8月2日、同
      年9月29日核發扣押命令執行菘鋒公司對被告之系爭工程
      款債權共計500,899元後，被告已分別於95年8月21日、同
      年11月2日將工程剩餘工程款共計243,952支付予菘鋒公司
      。
（二）被告於95年6月5日收到原告寄發系爭工程款債權讓與通知
      書。
四、有關原告主張其受讓系爭工程款債權一節，業據提出債權轉
    讓同意書一件為證，被告收到債權讓與通知書後迄本院審理
    階段均未對原告與菘鋒公司間訂有債權讓與契約之事實予以
    爭執，僅以不清楚原告與崧鋒公司間之事及前揭情詞置辯，
    應堪信原告主張其與菘鋒公司訂有債權讓與契約之事實為真
    。
五、本件兩造所爭執之要點在於：原告受讓系爭債權是否有效？
    （即被告與菘鋒公司工程契約所定債權不得讓與之約款得否
    對抗原告？）經查：
（一）被告辯稱：系爭工程契約第20條第6項規定不得將契約或
      債權之部分或全部轉讓與他人，原告受讓系爭債權理應知
      悉，故債權讓與不生效力等語。惟按，債權依當事人之特
      約不得讓與者，該不得讓與之特約，不得以之對抗善意第
      三人，民法第294條第2項定有明文，亦即，倘當事人間有
      債權不得讓與之特約，而債權人將其債權讓與第三人，若
      第三人於受讓時知有此特約，即非善意，其讓與應屬無效
      。系爭工程採購契約第20條第6項（見本院卷59頁、87 頁
      ）訂有不得將契約或債權之部分或全部轉讓與他人之約款
      ，為兩造所不爭，原告主張其為善意即債權讓與時並不知
      上開不得讓與之特約，則依舉證責任分配原則，自應由主
      張第三人為惡意者即被告就其事實負舉證之責任（最高法
      院93年度台上字第253號判決參照）。惟被告僅以原告與
      崧鋒公司本即互負告知責任及檢視契約內容得否轉讓之規
      定，原告理應知悉該特約云云置辯，並未舉具體事證以實
      其說，查原告係因崧鋒公司另積欠其鋼筋貨款而受讓系爭
      工程款債權，作為債務清償，並非系爭工程之分包或下包
      或保證廠商，被告僅以被告理應知悉等推測之詞，經本院
      闡明後仍未提出相關事證，實難採為對原告不利之認定，
      是被告既無法證明原告受讓系爭債權時出於惡意，該不得
      讓與之特約自不得以之對抗原告，系爭債權讓與行為仍屬
      有效。
（二）又系爭工程於債權讓與時業已完工，嗣於95年4月13日、
      95 年8月4日經驗收完畢，依系爭工程採購契約第5條第1
      項第1款規定，被告即應於驗收後一次付款，故系爭工程
      款清償期已因驗收完畢而屆至，斯時原告即得向被告請求
      付款，是被告接獲台南行政執行處執行命令時（95年8 月
      11日、同年10月3日），因系爭工程款債權已經讓與原告
      ，菘鋒公司對被告實無工程款債權可資扣押，被告辯稱已
      將部分工程款解送台南行政執行處，及尾款支付菘鋒公司
      ，原告無請求權等語，於法不合，應不足採。
（三）綜上，原告依據債權讓與法律關係提起本訴，請求被告給
      付驗收結算應付之743,144元，為有理由，即無不合，應
      予准許。
六、結論：原告之訴為有理由，依民事訴訟法第78條，判決如主
    文。
中　　華　　民　　國　　96　　年　　1　　月　　17 　　日
                  民事第一庭    法　官　蔡雅惠
以上正本係照原本作成
如對本判決上訴，須於判決送達後20日內向本院提出上訴狀
中　　華　　民　　國　　96　　年　　1　　月　　17　 　日
                                書記官　吳信助
